最高法院刑事判決　　　　　　　　　　　　　　　九十一年度台上字第六三四六號
　　上　訴　人　丙○○
　　　　　　　　丁○○
　　　　　　　　甲○○
　　　　　　　　乙○○
右上訴人等因常業詐欺案件，不服台灣高等法院台南分院中華民國八十九年四月十二
日第二審判決（八十九年度上訴字第三０六號，起訴案號：台灣雲林地方法院檢察署
八十八年度偵字第一九二六、二一０三、二五０四號），提起上訴，本院判決如左：
    主  文
上訴駁回。
    理  由
一、上訴人四人常業詐欺、上訴人丙○○行使偽造私文書部分：
按刑事訴訟法第三百七十七條規定，上訴於第三審法院，非以判決違背法令為理由，
不得為之。是提起第三審上訴，應以原判決違背法令為理由，係屬法定要件。如果上
訴理由狀並未依據卷內訴訟資料，具體指摘原判決不適用何種法則或如何適用不當，
或所指摘原判決違法情事，顯與法律規定得為第三審上訴理由之違法情形，不相適合
時，均應認其上訴為違背法律上之程式，予以駁回。本件(一)、上訴人甲○○上訴意旨
略稱：原判決僅依丙○○帳冊中之記載，即認甲○○有參與如原判決事實欄所載之犯
行，於法有違。又原判決認定甲○○有前揭犯行，係依憑行動電話為其證據之一。然
行動電話係甲○○之姊申請供甲○○使用，並非供本件犯罪所使用之工具。另甲○○
自民國八十六年間起即於瑞益製茶廠工作迄今，原判決認定甲○○所為係屬常業詐欺
犯，於法有違。(二)、上訴人丙○○、丁○○、乙○○上訴意旨略稱：(1)、本件扣案之
刮刮樂彩券等用供詐欺取財之物，偽刻印章及變造國民身分證，據以向各金融機構申
設受款帳戶，以電話與被害人聯繫詐取財物者，均係綽號「小劉」者事先印製及所為
。丙○○固曾代「小劉」者至金融機構提款，惟提款後均交綽號「小劉」者；丙○○
固曾持變造之國民身分證及偽刻之印章等，交與證人陳建良申請行動電話之門號，然
丙○○僅係依「小劉」者之囑代為轉交證件。除此之外，丙○○僅擔任寄發信件及代
為申請行動電話等雜務工作。丁○○僅負責在「小劉」事先印妥姓名、住址之信封上
黏貼郵票及寄發之工作，並未參與任何詐騙之行為。乙○○僅偶幫丙○○黏貼郵票，
乙○○雖曾交丙○○數張照片，然丙○○究供何用並不知情，並未參與任何詐騙之行
為。原判決遽認丙○○、丁○○、乙○○係屬本件之共同正犯，於法有違。(2)、本案
查獲現場即雲林縣斗南鎮○○路一六七巷一號，依丙○○於第一審所供並未裝設有電
話，又被害人李雲光等人於警訊中指稱：彼等均以（０二）00000000等多線
台北地區之室內電話與彩券集團聯絡，則丙○○、丁○○、乙○○是否有參與本件犯
行，非無疑義。又甲○○於原審業已陳明：如原判決附表七編號六所示八具行動電話
中之一具及其所使用之門號係其姊所贈，並非丙○○所交付等情。則甲○○既僅負責
刮刮樂彩券之郵寄工作，並未參與電話聯繫之詐財行為，則上開行動電話如何為丙○
○犯罪之工具。原審對上情未詳予調查釐清，於法有違。(3)、本件除丁○○自承曾領
過新台幣（下同）三萬元薪水外，並不能證明其餘上訴人有領得薪水，上訴人四人並
未因而獲有利益或所獲得之利益甚少，原審依上訴人所供其等與「小劉」、戴瑋谷事
前所約定報酬之數額，據以推認上訴人等業已領取各該數額之不法利益，論處上訴人
四人常業詐欺罪刑，於法有違等語。
惟查原判決認定上訴人四人有原判決事實欄所記載之共同意圖為自己不法之所有，以
詐術使人將本人之物交付為常業犯行，係以丙○○對前揭事實坦承不諱，核與共犯戴
瑋谷、丁○○、乙○○、證人陳建良、程建智、林瑞南等人所分別供述之情節大致相
符。丁○○於原審言詞辯論前，均坦認確有參與丙○○等人之詐騙犯行；乙○○自原
審初訊時起亦坦認確有參與，其二人並均坦承受雇於戴瑋谷、丙○○二人，負責將附
刮刮樂彩券之廣告單放入信封寄與如原判決附表一所示之被害人及其他不特定人，乙
○○並負責在現場打雜等工作，且其等每月則可領得五萬元，其二人供承各情核與丙
○○、戴瑋谷供述各節相符。經查依丙○○、戴瑋谷所記之帳冊，自八十七年十月間
起，丁○○、乙○○二人即有多次預支及借支款項之記載，則其二人若非與丙○○等
人同夥，為何丙○○及戴瑋谷會將被告二人之借款載入其等犯罪所支之公帳中，顯見
丁○○、乙○○與丙○○等人合作之時間已久。丁○○、乙○○既每日負責寄發附刮
刮樂彩券之廣告單，對廣告單之內容自至為瞭解，豈有可能對其如此容易中獎之怪異
現象毫未生疑，參以丁○○、乙○○均供承其等僅係在場幫忙寄送刮刮樂廣告單或打
雜等，其等之工作量及工作之性質至為輕鬆，並無任何技術性可言。則其等何以能每
月輕易領得五萬元之薪資，並可不定期的借支薪水，丁○○、乙○○辯稱不知丙○○
等人之犯罪情節云云，不足採信。甲○○確有參與原判決事實欄所載之犯行，業據共
犯丙○○、戴瑋谷供述明確，且其二人供述情節並相互符合。又依丙○○所記之帳冊
載明甲○○於八十八年二月二十七日預支二千元，同年三月十一日又預支一萬元，甲
○○果若未參與丙○○等之前揭犯行，為何丙○○會將其預支之款項載入其等犯罪支
出之公帳中，另參酌甲○○與丙○○均稱其二人係自幼結識之好友，其二人間當無怨
隙可言，若甲○○並未參與犯罪，丙○○當無故為不利甲○○供述之理。甲○○否認
及丙○○嗣又改稱各語，無非事後卸責及迴護之詞，均不足採信。此外，並有如原判
決附表二所示之受款人開戶資料、帳戶交易明細表、如原判決附表三所示之存款簿、
如原判決附表四所示之國民身分證、如原判決附表六所示之印章、如原判決附表七所
示之物、租賃契約及長洪通信行之客戶名單可資佐證。扣案如原判決附表三所示之身
分證屬變造一節，復據原審勘驗明確；扣案之Ｐ８６Ｎ９印章，經雲林縣政府鑑驗結
果係屬偽造，有雲林縣政府八十八年四月二十九日八八府民戶字第八八０一０００七
九一號函在卷可憑等情，予以綜合判斷。因而維持第一審論處上訴人四人共同意圖為
自己不法之所有，以詐術使人將本人之物交付為常業罪刑之判決，駁回上訴人四人在
第二審之上訴，已於判決內說明其所憑之證據及其認定之理由，從形式上觀察，並無
違背法令之情形。按認定犯罪事實所憑之證據，並不以直接證據為限，間接證據亦包
括在內；審理事實之法院綜合卷內之直接、間接證據，本於推理作用，於通常一般人
均不致有所懷疑，得確信其為真實之程度者，非不得據之而為被告有罪事實之認定。
且證據之取捨與證據之證明力如何，均屬事實審法院得自由裁量、判斷之職權；苟其
此項裁量、判斷，並不悖乎通常一般之人日常生活經驗之定則或論理法則，又於判決
內論敘其何以作此判斷之心證理由者，即不得任意指摘其為違法，而據為提起第三審
上訴之合法理由。次按共同實施犯罪行為，在合同意思範圍內，相互利用他人之行為
，以達其犯罪之目的，原不必每一階段均參與，祇須分擔犯罪行為之一部，即應對於
全部所發生之結果共同負責；刑法所謂「常業」，指反覆以同種類行為為目的之社會
活動之職業性犯罪而言，至於犯罪所得之多寡，是否恃此犯罪為唯一之謀生職業，則
非所問，縱另兼有其他職業，仍無礙於該常業犯罪之成立。原審綜合前述各項證據資
料，認定上訴人四人確有參與如原判決事實欄所載之常業詐欺犯行；如原判決附表七
編號六之行動電話等物，係上訴人四人等所有供犯罪所用之物等情，乃其採證職權之
合法行使，原判決並已說明其證據取捨及證據證明力判斷之理由，不容任意指為違法
。按有利於被告之證據不採納及應於審判期日調查之證據，係指該證據倘予採納或經
調查所能證明者，得以推翻原所確認之事實，而得據以為不同之認定為斷：如非事理
所必然，或係無從調查之證據方法，即欠缺其調查之必要性，縱未調查，或未於理由
特加說明，均無違背法令之可言。上訴人丙○○、丁○○、乙○○上訴意旨(2)所載各
情，縱經調查亦非即能推翻原審判決所確認之事實，尚不得任意指摘原審有應調查之
證據而未予調查之違法。況原審於最後審判期日調查證據完畢開始辯論前，審判長問
上訴人四人對調查證據有何意見？上訴人四人均答稱：「沒有」（原審卷第一０六頁
）。而本院為法律審，上訴人等在本院又為此爭執，自非依據卷內資料執為指摘之合
法上訴第三審理由。上訴意旨對原審之論斷，究係違背何種法則或如何適用法則不當
，並未依據卷內資料具體指摘，徒憑己意，或就原判決已有說明之事項，或就原審判
斷證據證明力之合法職權行使，漫指其違法，重為單純事實上之爭執，難謂係適法上
訴第三審之理由，其等此部分之上訴違背法律上之程式，應予駁回。
二、上訴人四人煽惑他人犯罪、丙○○行使偽造特種文書及偽造印章部分：
按刑事訴訟法第三百七十六條所列各罪之案件，經第二審判決者，不得上訴於第三審
法院，法有明文。本件上訴人四人牽連犯煽惑他人犯罪及丙○○行使偽造特種文書及
偽造印章部分，原判決認係分別成立刑法第一百五十三條、第二百十六條、第二百十
二條、第二百十七條之罪，核屬刑事訴訟法第三百七十六條第一款之案件，依上開說
明，既經第二審判決，自不得上訴於第三審法院。縱此部分與前述上訴人四人常業詐
欺等部分有牽連關係，為裁判上一罪，但其等常業詐欺等部分之上訴為不合法，本院
應從程序上予以駁回，而無從為實體上判決，對於輕罪之此部分，亦無從適用審判不
可分原則，為實體上審判。上訴人四人竟復對上開部分提起上訴，顯為法所不許，應
予駁回。
據上論結，應依刑事訴訟法第三百九十五條前段，判決如主文。
中      華      民      國    九十一    年     十一     月     十四     日
                              最高法院刑事第三庭
                                  審判長法官  董  明  霈
                                        法官  林  茂  雄
                                        法官  王  居  財
                                        法官  張  祺  祥
                                        法官  石  木  欽
      右正本證明與原本無異
                                              書  記  官
中      華      民      國    九十一    年     十一     月    二十一    日
